臺灣臺北地方法院民事判決　　　　　　　　　　　　九十二年度訴字第二六三九號
　　原　　　告　弘工程股份有限公司
　　法定代理人　丁○○
　　原　　　告　弘鼎營造工程股份有限公司
　　法定代理人　丙○○
　　共　　　同
　　訴訟代理人　葉海萍律師
　　被　　　告　任發營造股份有限公司
　　法定代理人　甲○○
　　訴訟代理人　林坤賢律師
　　複　代理人　乙○○
當事人間請求清償債務等事件，本院於中華民國九十三年七月一日言詞辯論終結，判
決如下：
    主      文
被告應給付原告弘工程股份有限公司新台幣壹佰柒拾玖萬壹仟肆佰肆拾貳元，及自
民國九十二年六月六日起至清償日止，按年息百分之五計算之利息。
被告應給付原告弘鼎營造工程股份有限公司新台幣貳拾捌萬貳仟壹佰柒拾陸元，及自
民國九十二年六月六日起至清償日止，按年息百之五計算之利息。
原告其餘之訴均駁回。
訴訟費用由被告負擔百分之七十二，餘由原告弘工程股份有限公司負擔百分之八、
原告弘鼎營造工程股份有限公司負擔百分之二十。
本判決第一項於原告弘工程股份有限公司以新台幣伍拾玖萬捌仟元或同面額之銀行
無記名可轉讓定期存單供擔保後，得假執行。但被告如以新台幣壹佰柒拾玖萬壹仟肆
佰肆拾貳元為原告弘工程股份有限公司供擔保後，得免為假執行。
本判決第二項得假執行。但被告如以新台幣貳拾捌萬貳仟壹佰柒拾陸元為原告弘鼎營
造工程股份有限公司供擔保後，得免為假執行。
原告其餘假執行之聲請均駁回。
    事實及理由
一、按訴狀送達後，原告不得將原訴變更或追加他訴。但有下列各款情形之一者，不
    在此限：：：：三擴張或減縮應受判決事項之聲明者。被告於訴之變更或追加無
    異議，而為本案之言詞辯論者，視為同意變更或追加。民事訴訟法第二百五十五
    條第一項第三款、第二項分別定有明文。本件原告起訴原求為判決：（一）被告
    任發營造股份有限公司（下稱任發公司）應分別給付原告弘工程股份有限公司
    （下稱弘公司）新台幣（下同）二百十八萬八千零九十三元，及自起訴狀繕本
    息、給付原告弘鼎營造工程股份有限公司（下稱弘鼎公司）八十二萬四千五百六
    十元，及自起訴狀繕本送達被告翌日即九十二年六月六日起至清償日止，按年息
    百分之五計算之利息。（二）願供現金或等額之銀行無記名可轉讓定期存單為擔
    保，請准宣告假執行（本院卷第五頁、第六頁）。嗣於訴訟繫屬中之九十二年十
    一月十九日具狀改為求為判決：（一）被告應分別給付原告弘公司二百十八萬
    五千九百八十一元，及自起訴狀繕本送達被告翌日即九十二年六月六日起至清償
    日止，按年息百分之五計算之利息、給付原告弘鼎公司七十一萬四千零四元，及
    自起訴狀繕本送達被告翌日即九十二年六月六日起至清償日止，按年息百分之五
    計算之利息。（二）願供現金或等額之銀行無記名可轉讓定期存單為擔保，請准
    宣告假執行（本院卷第三五一頁、三五二頁）。核係減縮其應受判決事項之聲明
    ，與上開規定尚無不符；又原告弘公司就如附件一所示第十五期工程款三十九
    萬四千五百三十八元（小數點以下不計）及原告弘鼎公司就如附件二所示第十三
    期工程款四十三萬一千八百二十八元之部分，原主張依據承攬契約請求，嗣於訴
    訟繫屬中之九十二年八月二十一日準備程序中改為依民法第一百七十九條不當得
    利請求權請求返還，被告於該項訴之變更無異議，而為本案之言詞辯論，依上開
    規定視為同意變更，尚無不合，均合先敘明。
二、原告主張：被告任發公司於八十五年七月十六日委請原告弘公司為其施作中正
    國際機場第二期航站大廈新建工程ＡＣ道路工程（下稱系爭工程）之底層、基層
    碎石級配料粒舖設（下稱Ａ契約），又於八十八年七月二十日委請原告弘公司
    為其施作該道路工程瀝青混凝土舖設（下稱Ｃ契約），系爭工程業於八十九年四
    月二十五日全部完工，並經任發公司之業主榮民工程股份有限公司（下稱榮工公
    司）於九十二年一月二日完成驗收，依工程合約第六條第五項之規定，被告任發
    公司於初驗合格即應付清所有價款（兩造無保固金之約定），惟被告任發公司尚
    積欠原告弘公司保留款一百七十九萬一千四百四十二元，工程款三十九萬四千
    五百三十八元，合計二百十八萬五千九百八十一元（詳如附件一所示），雖經原
    告弘公司發函催討，被告任發公司仍拒絕不給付。被告任發公司又於八十五年
    七月二十日委請原告弘鼎公司施作中正國際機場第二期航站大廈新建工程ＡＣ道
    路工程舖設緣石及高壓水泥紅磚工程契約（下稱Ｂ契約），上開工程亦於八十九
    年四月二十五日全部完工，並經任發公司之業主榮工公司於九十二年一月二日完
    成驗收，依工程合約第六條第五項之規定，被告任發公司於初驗合格即應付清所
    有價款（兩造無保固金之約定），惟被告任發公司尚積欠原告弘鼎公司保留款二
    十八萬二千一百七十六元、工程款四十三萬一千八百二十八元，合計七十一萬四
    千零四元（詳如附件二所示）。雖經發函催討右開款項，被告任發公司亦拒絕給
    付。且被告既未委請原告施作追加部分之工程，被告本身亦未施作該部分之工程
    ，竟向榮工公司領取該部分追加工程款，自屬無法律上原因而受有利益，致原告
    受有損害。爰本於承攬契約及不當得利返還請求權，請求被告給付工程款及返還
    不當得利等語。並聲明：（一）被告應給付原告弘公司二百十八萬五千九百八
    十一元，及自起訴狀繕本送達被告翌日即九十二年六月六日起至清償日止，按年
    息百分之五計算之利息。（二）被告應給付原告弘鼎公司七十一萬四千零四元，
    及自起訴狀繕本送達被告翌日即九十二年六月六日起至清償日止，按年息百分之
    五計算之利息。（三）願供現金或等額之銀行無記名可轉讓定期存單為擔保，請
    准宣告假執行。
三、被告則以：伊於八十五年六月十一日與業主行政院國軍退除役官兵輔導委員會榮
    民工程事業管理處專業建築北區施工處訂立系爭中正國際機場第二期航站大廈新
    建工程ＡＣ道路工程契約，即轉包與訴外人施做，原告謂被告與其訂立前述工程
    契約與事實不合。又如認伊應負系爭工程契約責任，則原告之請求權亦已於九十
    一年四月三十日罹於時效，原告遲至九十二年五月二十三日始起訴請求，伊得拒
    絕給付；縱認系爭工程追加工程部分，原告得依不當得利規定請求被告返還，惟
    因其法律性質仍屬工程款，依民法第一二七條規定，其請求權時效仍為二年，即
    如從原告主張系爭工程於八十九年四月二十五日完工，系爭工程款請求權於九十
    一年四月二十五日即已罹於時效，原告遲至九十二年八月十三日始具狀請求，伊
    仍得拒絕給付。原告自認業就系爭工程分別向被告領取款項，總金額多達四千三
    百二十九萬九千零九十二元，原告等亦確有如數收受上開款項。由被告與業主榮
    工公司所訂立之系爭工程契約第五條約定，工程總價為三千八百九十萬元，再依
    工程附約所示，系爭工程追加金額為五百三十三萬九千九百九十七元，兩者總金
    額為四千四百二十三萬九千九百九十七元。惟依原告所提原證一、二、十契約書
    所示，原告承攬系爭工程金額為三千九百四十九萬零六百四十三元，而依前述原
    告自認事實，原告已受領工程款四千三百二十九萬九千零九十二元，顯已多領工
    程款三百八十萬八千四百四十九元。另原告弘公司請求不當得利之金額為三十
    九萬四千五百三十八元，原告弘鼎公司請求不當得利之金額為四十三萬一千八百
    二十八元，兩者合計為八十二萬六千三百六十六元，而前述原告已多受領工程款
    三百八十萬八千四百四十九元，如認原告不得依不當得利規定請求返還之請求權
    成立，被告亦主張以該部分金額抵銷。系爭工程雖名為轉包，實際上乃係原告向
    被告借牌，此依一般借牌行情，原告應給付系爭工程總金額之百分之五之管理費
    予被告，系爭工程之總工程款為四千四百二十三萬九千九百九十七元，扣除百分
    之五之管理費即二百二十一萬二千元後，原告可得之工程款為四千二百零二萬七
    千九百九十七元，而原告自認已領工程款四千三百二十九萬九千零九十二元，已
    高於其應領金額，原告請求亦無理由。再由上開議價紀錄表顯示，系爭工程追加
    金額為五百三十四萬元，此金額為原告派駐現場經理羅貽乾親自決定，不得諉為
    不知，然由原證十四所示，追加金額竟高達六百三十萬五千三百八十一元，原告
    竟自行損失九十六萬餘元，有違經驗法則，故原告之不當得利請求顯無理由等語
    ，資為抗辯。並聲明：（一）原告之訴及假執行之聲請均駁回。（二）如受不利
    判決，願供擔保請准宣告免為假執行。
四、兩造不爭執之事實：
（一）原告簽發予被告之統一發票合計四千三百二十九萬九千零九十二元，經被告收
      受無誤。
（一）原告已向被告領取工程款合計四千三百二十九萬九千零九十二元，被告亦確有
      收受原告所開立之統一發票金額共計四千三百二十九萬九千零九十二元。
（二）原告與被告就系爭工程除簽訂前述之Ａ、Ｂ、Ｃ契約外，未簽訂其他追加減契
      約。
（三）被告確與榮工公司簽訂系爭工程之承攬合約，並據其提出工程契約一件為證（
      本院卷第二二一頁至二三八頁）。
（四）系爭工程及追加工程均由原告之經理羅貽乾出面接洽訂立，亦係由原告施作以
      迄完工為止。
（五）系爭工程業於八十九年四月二十五日全部完工，並經業主榮工公司於九十二年
      一月二日完成驗收。
五、得心證之理由：
    本件兩造間主要之爭執點應在於：（一）兩造間有無成立系爭承攬契約？約定之
    承攬金額究為若干？（二）原告向被告領取之工程款究為若干？原告有無多受領
    工程款三百八十萬八千四百四十九元？被告以之主張抵銷之抗辯是否有據？（三
    ）原告之請求權是否已罹於消滅時效？經查：
（一）關於「兩造間有無成立系爭承攬契約關係？」之爭點部分：
      按稱承攬者，謂當事人約定，一方為他方完成一定之工作，他方俟工作完成，
      給付報酬之契約。約定由承攬人供給材料者，其材料之價額，推定為報酬之一
      部。民法第四百九十條定有明文。又承攬一般固訂有承攬契約為常見，惟承攬
      契約並非要式契約，不以訂立書面契約為必要。故只須當事人有約定，一方為
      他方完成一定之工作，他方俟工作完成，給付報酬之契約者，即可認已成立承
      攬契約。查，被告確與業主榮工公司簽訂系爭工程之承攬合約，有被告提出之
      工程契約一件在卷可稽（本院卷第二二一頁至二三八頁）。又本件系爭工程及
      追加工程雖係由被告任發公司得標，惟實際上則由原告弘公司之經理羅貽乾
      代表被告公司出面接洽訂立及計價，並由原告施作以迄完工為止，並經業主驗
      收在卷，計價付款則由榮工公司直接給付予被告任發公司，再由任發公司給付
      予原告等情，亦據證人即榮工公司實際負責、督導系爭工程之戊○○（現任職
      榮工公司施工所副主任）及證人羅貽乾到庭陳稱在卷可稽（本院卷第三七九頁
      至三九０頁），並有統一發票十二張、台灣銀行存入憑條及匯款條十三張（弘
      公司部分）、統一發票十二張、台灣銀行存入憑條及匯款條十二張（弘鼎公
      司部分）及驗收紀錄、竣工報告表各一件在卷可參（本院卷第二八六頁至三三
      四頁、第三二頁、三三頁），並為被告所不否認，足證系爭工程係由原告之經
      理羅貽乾代理被告出面向榮工公司承攬，而被告亦知其對於定作人即榮工公司
      所負之承攬人應負擔之義務，實際上確由原告二人施作完成，並以被告名義按
      期請款後，再匯款予原告二人，依首揭規定，即係由原告為被告完成系爭之工
      程，被告則按期給付報酬予原告，原告主張兩造間應已成立系爭承攬契約等語
      ，即為可取。況如係借牌則應不須另簽承攬契約，於每期計價時，亦只須扣百
      分之五之統一發票稅金，且不應有其他扣款，惟兩造間確訂有「中正國際機場
      第二期航站大廈新建工程ＡＣ道路工程之底層、基層碎石級配料粒舖設工程」
      契約、及「中正國際機場第二期航站大廈新建工程ＡＣ道路工程舖設緣石及高
      壓水泥紅磚工程」契約，且係原告等共同委派弘公司經理張其誠與被告任發
      公司委派之薛智祥於八十五年七月二十日所簽訂，而原告弘公司與被告任發
      公司就上開道路之「瀝青混凝土舖設工程」契約簽訂，則係弘公司之羅貽乾
      經理與被告任發公司之會計蘇麗菊於八十八年七月二十日所辦理者，並有原告
      提出前開契約書正本（存放卷外證物袋內）或影本（見本院卷第十八頁至三一
      頁、六三頁至六九頁）為證。且每期計價並非均扣百分之五稅金，又另按不固
      定之百分比扣清潔費，即依據垃圾量計價，從工程款上直接扣款的，計價單上
      會附註，並要求任發公司負擔等情，亦據證人戊○○證稱在卷可稽（本院卷第
      三八二頁），並為兩造所不爭，足見並非借牌之關係，被告辯稱
      本件為借牌關係云云，尚無可取。
（二）關於「原告向被告領取之工程款究為若干？原告有無多受領工程款三百八十萬
      八千四百四十九元？被告以之主張抵銷之抗辯是否有據？」之爭點部分：
      查，原告弘公司、弘鼎公司業就系爭工程分別向被告領取過如附件一、二所
      示之十四期及十二期之款項，有原告出具予被告之統一發票二十四張、台灣銀
      行存入憑條及匯款條二十五張為證（本院卷第二八六頁至三三四頁），並為被
      告所不否認，總金額為三千九百五十一萬九千七百三十六元，原告雖於起訴時
      原稱已受領達四千三百二十九萬九千零九十二元，惟嗣已更正為如上之金額，
      核與上開統一發票及台灣銀行存入憑條及匯款條金額相符，足見原告前之自認
      與事實不符，依民事訴訟法第二百七十九條第三項規定，自非不得撤銷其自認
      。故原告向被告領取之工程款僅為三千九百五十一萬九千七百三十六元，即並
      無多受領工程款三百八十萬八千四百四十九元，被告主張以之與原告請求給付
      之工程款抵銷云云，仍無可取。
（三）關於「原告之工程款請求權是否已罹於消滅時效？」之爭點部分：
      按承攬人之報酬請求權，因二年間不行使而消滅，消滅時效，自請求權可行使
      時起算。民法第一百二十七條第七款、第一百二十八條前段定有明文。查，依
      系爭工程合約第六條第五項之約定，被告任發公司於初驗合格即應付清所有價
      款（見本院卷第十九頁、二六頁、六四頁），而查，本件系爭工程雖迄未經被
      告驗收，此固為兩造所不爭執，惟系爭工程實際已經業主榮工公司於九十二年
      一月二日准予驗收，有驗收紀錄一件在卷可稽（見本院卷第三二頁），並為兩
      造所不爭，故應認被告亦已同意以業主之驗收代替兩造間之驗收手續，原告自
      九十二年一月二日完成驗收之翌日起，始得請求被告給付工程保留款，計至原
      告提起本件訴訟之九十二年五月二十三日止，自尚未滿二年。至上開驗收紀錄
      雖載明完成履約日期為八十九年四月二十五日，惟該日期既為完成履約之日期
      ，而非驗收日期，原告斯時即尚不得請求給付工程保留款，而須至九十二年一
      月二日准予驗收後，始得請求，從而，被告辯稱原告最後一期工程款得請求之
      日為八十九年四月三十日，算至原告起訴時，已逾二年以上，原告之請求權已
      罹於時效消滅云云，亦無可取。
（四）原告請求金額是否有據，分論如下：
    １原告請求給付工程保留款部分：
      原告弘公司得請求被告任發公司給付之工程款總額為三千四百九十四萬九千
      四百九十三元（扣除保留款），惟被告僅給付三千三百六十一萬二千四百九十
      五元，尚積欠原告弘公司保留款一百七十九萬一千四百四十二元（詳如附件
      一所示）；而原告弘鼎公司得請求被告任發公司給付之工程款總額則為六百三
      十三萬九千八百三十九元（扣除保留款），惟被告僅給付五百九十萬七千二百
      四十一元，尚積欠原告弘鼎公司保留款二十八萬二千一百七十六元（詳如附件
      二所示），並均已屆清償期，從而，原告各請求被告給付如上之金額，並均加
      計自起訴狀繕本送達被告翌日即九十二年六月六日起至清償日止，按年息百分
      之五計算之利息，為有理由，均應予准許。
    ２原告請求返還不當得利部分：
      按無法律上之原因而受利益，致他人受損害者，應返還其利益。雖有法律上之
      原因，而其後已不存在者，亦同。民法第一百七十九條固定有明文。查，系爭
      工程之追加工程係由榮工公司施工處就整個追加案處理後，找承辦廠商洽談辦
      理，並仍由羅貽乾出面洽談，惟與被告簽訂追加合約時，被告之會計蘇麗菊取
      去合約用印而未交回予原告等情，亦據證人戊○○及羅貽乾分別證稱在卷可稽
      （見本院卷第三八二、三八五頁）。兩造就此亦均不否認。是被告縱有向榮工
      公司領取追加工程之工程款，亦係基於為承攬人之地位而受領者，並非無法律
      關係而受有利益；況被告受有該追加工程款之利益係基於第三人榮工公司之給
      付行為，而原告二人縱因此而受有不能取得追加工程款之損害，與上開給付行
      為間並無因果關係，即與上開不當得利之要件不符，從而，原告弘公司請求
      被告返還追加工程款三十九萬四千五百三十八元之本息部分，及原告弘鼎公司
      請求被告返還追加工程款四十三萬一千八百二十八元之本息部分，均無理由，
      不應准許。
六、綜上所述，原告依承攬契約請求被告給付原告弘公司工程保留款一百七十九萬
    一千四百四十二元、給付原告弘鼎公司工程保留款二十八萬二千一百七十六元，
    並均加計自起訴狀繕本送達被告翌日即九十二年六月六日起至清償日止，按年息
    百分之五計算之利息，為有理由，均應予准許。至原告依不當得利之規定，請求
    被告返還原告弘公司追加工程款三十九萬四千五百三十八元之本息部分，及返
    還原告弘鼎公司追加工程款四十三萬一千八百二十八元之本息部分，均無理由，
    不應准許。
七、假執行及免為假執行之宣告：
    兩造均陳明願供擔保，請求宣告假執行及免為假執行，經核原告弘公司勝訴部
    分均無不合，茲分別酌定相當之擔保金額，予以准許；原告弘鼎公司部分所命給
    付之金額或價額未逾新臺幣五十萬元之判決，爰應依職權宣告得為假執行。原告
    其餘假執行之聲請，因其餘之訴遭駁回而失所據，應併予駁回。
八、本件事證已臻明確，兩造所提出其他攻擊防禦方法，及其他未予援用之證據，核
    與判決結果無影響，爰不予一一論斷，併此敘明。
九、訴訟費用負擔之依據：民事訴訟法第七十九條。
中　　　華　　　民　　　國　　九十三　　年　　　七　　　月　　二十七　　日
                              民事第三庭  法      官    張明輝
正本係照原本作成
如對本判決上訴，須於判決送達後廿日內向本院提出上訴狀
中　　　華　　　民　　　國　　九十三　　年　　　七　　　月　  二十八　　日
                                          法院書記官    周其祥
附錄：
民事訴訟法第三百九十二條
法院得宣告非經原告預供擔保，不得為假執行。
法院得依聲請或依職權，宣告被告預供擔保，或將請求標的物提存而免為假執行。
依前項規定預供擔保或提存而免為假執行，應於執行標的物拍定、變賣或物之交付前
為之。
